【裁判字號】    98,簡,580
【裁判日期】    990315
【裁判案由】    社會福利
【裁判全文】
臺北高等行政法院判決
                                       98年度簡字第580號
原      告  甲○○
被      告  臺北市政府
代  表  人  乙○○（市長）
上列當事人間社會福利事件，原告不服內政部中華民國98年7 月
22日台內訴字第0980103371號訴願決定，提起行政訴訟，本院判
決如下：
    主      文
原告之訴駁回。
訴訟費用由原告負擔。
    事實及理由
一、程序說明：
    原告依行政院民國（下同）97年8 月29日院臺內字第097003
    7667號函核定之「工作所得補助方案」申請工作所得補助，
    並主張其依該方案每月可得補助新臺幣（下同）5,000 元至
    6,000 元，於該方案發放之6 個月期間內，可受補助30,000
    元至36,000元，是原告提起本件訴訟，請求准其工作所得補
    助申請，標的金額未逾20萬元，依行政訴訟法第229 條第1
    項第3 款、第2 項規定及司法院92年9 月17日（92）院臺廳
    行一字第23681 號令，應適用簡易程序，本院並依同法第23
    3 條第1 項規定，不經言詞辯論，逕行裁判。
二、事實概要：
    原告於97年10月31日向臺北市北投區公所提出工作所得補助
    方案申請，經被告以98年3 月10日府社助字第09833189000
    號函轉知內政部比對審查結果資格不符。原告於98年3 月24
    日填具申復書向被告提出申復，案經被告複核後，以98年4
    月3 日府社助字第09834359800 號函（下稱原處分）復以「
    ……二經內政部查臺端全戶應列計人口共2 人（含臺端及令
    尊），其中令尊名下之土地及房屋總價值合計已逾本方案之
    上限，另臺端95年度個人薪資所得小於19萬80 元 ，且97年
    1 月至6 月未連續參加勞工保險或就業保險，故依前開規定
    ，臺端非本方案補助對象，本府依內政部規定業以98年3 月
    10日府社助字00000000000 號函予以轉知（諒達）。三復臺
    端檢附95年度全戶綜合所得稅各項所得資料清單、離職證明
    及令尊名下財產歸屬資料清單等向本府提出申復，經查令尊
    之財產歸屬資料清單所錄載之財產共計21筆，合計總額為3,
    865,283 元，未逾本方案之規訂上限（390 萬），故內政部
    之該項註記原因本府將協助予以消除不計。惟查臺端檢附之
    離職證明（富利食品股份有限公司，下稱富利食品公司），
    其所註記之在職起迄時間為95年11月16日到職、96年1 月3
    日離職，離職原因註記為『嚴重違反工作規則』，本府實難
    判定臺端確因95年度非自願性離職致該年度所得未達標準。
    又臺端97年1 月至6 月確實未連續參加勞工保險（行政院青
    年輔導委員會青年職業訓練，96年11月1 日加保、97年6 月
    26日退保迄今），依內政部規定，臺端仍非屬本方案補助對
    象，故臺端所請歉難同意……。」原告不服，提起訴願，遭
    決定駁回，遂提起本件行政訴訟。
三、原告主張略以：
    原告為身心障礙者，努力尋找工作，但不為業界所用，即便
    被雇用，仍遭業界因不能勝任工作解僱，而不發給非自願性
    失業之證明。原告是非自願性失業，有訴狀可稽，富利食品
    公司之離職證明A 是不具理由的不合法職證明書，離職證明
    B 因有嚴重違反工作規則之不實記載，業經該公司撤回。另
    就97年1 月至6 月勞工保險部分，內政部已將連續加保修正
    為不需連續，且原告分別投保於行政院青年輔導委員會青年
    職業訓練（96年11月1 日起97年6 月26日止）及富利食品公
    司（自95年11月16日起97年4 月11日止) ，兩投保單位97年
    度1 月至6 月勞保投保日數累加共計為10個月又7 日，已符
    合不需連續加保180 天（6 個月）之規定。又原告95年度薪
    資是475 元，低於內政部規定之19萬80元，得自行提出申請
    。另原告父親財產未逾390 萬元，符合規定，原告父親及原
    告均是非自願離職，原告並為身心障礙者，全戶所得106,05
    9 元加475 元（或7,654 元）已是超低所得，需申請本件補
    助，實在不得已。為此，提起本件訴訟，並聲明求為判決：
    請准許原告申請工作所得補助。
四、被告辯以：
    (一)依行政院97年8 月29日院臺內字第0970037667號函核定之
      「工作所得補助方案」，為降低物價上漲及國內油電價調
      整對近貧工作者之衝擊，政府將提供補助，加強照顧工作
      所得未達一定標準者，以保障其基本生活水準，特規劃推
      動「工作所得補助方案」，其中關於主要實施對象之規定
      意旨，本案依「工作所得補助方案」之規定，申請人為原
      告1 人，其全戶應列入家庭計算人口共計2 人（含原告及
      其父親）。
    (二)被告審核原告95年度全戶綜合所得稅各項所得資料清單、
      原告離職證明、勞工保險被保險人投保資料表（明細）及
      原告父親名下財產歸屬資料清單：
      1.原告名下無財產，查其檢附由財政部臺北市國稅局開立
        之原告父親財產歸屬資料清單，按其清單上所錄載之財
        產共計21筆，合計總額為3,865,283 元，未逾本方案申
        請人全戶不動產（含土地與房屋）總價值合計之規定上
        限，故內政部之該項註記不符合原因，業由被告協助予
        以消除。
      2.原告檢附之離職證明，其原任職單位（富利食品公司）
        所註記之原告在職起迄時間為95年11月16日到職、96年
        1 月3 日離職，離職原因註記為「嚴重違反工作規則」
        。查原告95年度任職該單位期間共計為46天，且當年度
        亦無其他單位之任職或離職資料予以輔證，被告實難認
        原告確實因95年度非自願性離職致該年度薪資所得未達
        門檻規定。又原告主張其係非自願性因素離職，且該離
        職證明係原任職單位在未知悉原告生理狀況下開立以致
        不合法，不可將之歸責於原告云云，被告依規定仍難認
        屬原告即能合乎本方案規定。
      3.原告檢附勞工保險被保險人投保資料表，查其97年1 月
        至6 月確實未連續參加勞工保險，雖原告主張其於兩單
        位分別投保：(1)行政院青年輔導委員會青年職業訓練：
        投保起迄日期：96年11月1 日加保（12,105元/ 月），
        97年6 月26日退保；(2)富利食品公司三重三和外送：95
        年11月16日加保（11,100元/ 月），97年4 月11日退保
        。惟原告97年度投保事實於97年6 月26日中斷，其97年
        度1 月至6 月連續投保天數實際係為5 個月又26日，非
        原告主張兩單位累加投保日數達10個月又7 天。又本方
        案之補助資格規定，需97年1 月至6 月連續參加勞工保
        險或就業保險方得為適格者，原告投保事實既已中斷，
        自難認屬為本方案合格者。
      4.復原告另聲明之「…內政部已將連續投保修正為不需連
        續…」乙節，經查依內政部報請行政院97年8 月29日以
        院臺內字第0970037667號函核定之「工作所得補助方案
        」，並無該一規定，該規定係屬本方案第2 階段（98年
        4 月1 日起至98年12月31日止，以96年度綜合所得稅各
        類所得資料清單為認列標準）施行規定之一，與原告本
        次爭訟之第1 階段資格無涉，併予指明。
    (三)綜上，97年10月至98年3 月之「工作所得補助方案」執行
      時所有申請者之財產所得調查皆以95年度綜合所得稅各類
      所得資料清單為認列標準，而依原告提供之財政部臺北市
      國稅局開立之95年度綜合所得各類資料清單，原告95年度
      薪資所得總計為475 元，未達本方案之薪資所得門檻（19
      萬80元）規定；又按原告檢附之離職證明，難認屬本方案
      非自願性離職條件，非本方案所定全職工作者之資格；且
      原告97年1 月至6 月未連續參加勞工保險或就業保險，未
      能符合補助請領資格，被告為否准所請，自屬有據，為此
      求為判決駁回原告之訴。
五、本院之判斷：
    (一)按內政部報奉行政院97年8 月29日院臺內字第0970037667
      號函核定之「工作所得補助方案」，係為降低物價上漲及
      國內油電價調整對於非屬低收入戶或中低收入的工作者，
      即所謂的「近貧者」之衝擊，由政府提供補助，加強照顧
      工作所得未達一定標準者，以保障其基本生活水準，所規
      劃推動之方案。期能達成如下目標：一鼓勵就業、提倡工
      作價值。二對抗因通貨膨脹所造成的物價上漲壓力，保障
      工作人口基本生活水準及其家庭消費能力。三實現所得再
      分，兼顧一親等家庭互為扶養之責任，並避免與現行福利
      措施重複。依上開方案所定，其實施對象為：20歲以上未
      滿65歲，為全戶主要收入者，且年薪資在30萬元以下之中
      華民國國民（簡稱申請人），未有下列各款情事者，得請
      領工作所得補助：1.領取社會救助之低收入戶。2.非屬全
      職工作者：(1)97年1 月至6 月未連續參加勞工保險或就業
      保險。(2)全年薪資所得未高於95年基本工資（以15,840元
      計）乘以12個月總和（按其總和為19萬80元）。3.申請人
      配偶或所扶養未滿65歲之一親等親屬年薪資所得在30萬元
      以上。4.稅捐稽徵機關核定之最近一年度申請人及其配偶
      或扶養未滿65歲之一親等親屬綜合所得總額合計超過下列
      標準：(1)申請人無配偶且未扶養未滿65歲之一親等親屬者
      ，綜合所得總額在25萬元以上。(2)申請人及其配偶或扶養
      未滿65歲之一親等親屬合計達2 人以上者，除申請人綜合
      所得總額以30萬元列計外，每增加配偶或受扶養一親等親
      屬1 人，增加10萬元。5.申請人及其配偶或扶養未滿65歲
      之一親等親屬所有之土地及房屋價值合計390 萬元以上。
      其中土地之價值，以公告土地現值計算；房屋之價值，以
      評定標準價格計算。另若非為上述合格者（不適用主動通
      知作業流程），自行提出申請之資格為：1.限定條件A--
      非自願失業者，即民眾係因公司關廠、遷廠、休業、解散
      、受破產宣告、不可抗力暫停工作1 個月以上、業務性質
      變更有減少勞工之必要者等非自願失業原因，致95 年1月
      至12月薪資低於19萬80元者，得自行提出申請，但已領有
      失業給付者、學生從事工讀、從事短期零工者、自願失業
      者不得提出申請。……2.限定條件B-- 服務於5 人以下公
      司行號，97年1 月至6 月未參加勞工保險，且屬全民健康
      保險對象第1 類者……。又發放期間為97年10月1日 起至
      98年3 月31日止，為期6 個月，預計分2 次發放。並視績
      效檢討與整體經濟情勢，再予延長辦理。
    (二)依上開說明及規定可知，前揭「工作所得補助方案」所為
      補助乃政府政策性之補助措施，其主要實施對象為「非屬
      低收入戶或中低收入的『工作者』」，即所謂的「近貧者
      」，藉由政府提供補助，加強照顧工作所得未達一定標準
      之人。基於政府補助性支出之資源有限，內政部審酌財政
      收支情形，考量整體衡平與公益原則，本於權責就適用之
      對象與範圍，作必要及限定性之分配，以期有限資源發揮
      最大之效益，自應尊重，且該方案適用之對象規定明確，
      不應任意擴大，以避免與現行其他福利措施重複。而依該
      方案所定補助對象，須符合下列要件：1.20歲以上未滿65
      歲之中華民國國民；2.為全戶主要收入者；3.年薪在30萬
      元以下；4.未有該方案於「實施對象」內所列5 款情事（
      即領取社會救助之低收入戶、非屬全職工作者、配偶或所
      扶養親屬年薪資所得在30萬元以上、申請人及其配偶或扶
      養親核定之綜合所得在一定金額以上、申請人及其配偶或
      扶養親屬所有之土地及房屋價值合計390 萬元以上）。若
      不符合上開要件而非屬由各直轄市、縣（市）政府主動通
      知申請者，雖可自行提出申請，但其資格限於：1.非自願
      失業，致95年1 月至12月薪資低於19萬80元者；2.服務5
      人以下公司行號，致97年1 月至6 月未參加勞工保險，但
      屬全民健康保險對象第1 類者。否則，即非屬補助之對象
      ，不得請領工作所得補助。
    (三)查本件係原告於97年10月31日填具「工作所得補助方案申
      請書」自行向被告提出申請，經內政部比對查核後，以原
      告全戶財產在390 萬元以上、非全職工作者及95年度全年
      所得低於19萬80元，審查結果資格不符，經被告98年3 月
      10日府社助字第09833189000 號函轉知，原告於98年3 月
      24日提出申復，案經被告複核後仍以原處分予以否准等情
      ，有原告所提工作所得補助方案申請書（自行提出申請）
      、臺北市「工作所得補助方案」自行提出申請案不合格名
      單、被告98年3 月10日府社助字第09833189000 號函、原
      告申復書及原處分等附在原處分卷可稽，堪認為真實。
    (四)歸納兩造上述之主張，本件應審究者厥為原告是否屬行政
      院97年8 月29日院臺內字第0970037667號函核定之「工作
      所得補助方案」之受補助對象？經查：
      1.原告名下無財產，其父邱德修名下不動產21筆，價值共
        計3,865,183 元，有原告之父邱德修之財政部臺北市國
        稅局財產歸屬資料清單在卷可稽（原處分卷第41頁），
        此部分並未逾「工作所得補助方案」所定申請人及其配
        偶或扶養親屬所有之土地及房屋價值合計之規定上限（
        39 0萬元），內政部原比對查核結果以原告全戶不動產
        價值在390 萬元以上，容屬有誤，經被告查明後已協助
        將該項不符合原因註記予以消除，業經被告辯明在卷，
        是原告及其父邱德修之不動產合計在390 萬元以下，此
        部分與規定並無不符，合先敘明。
      2.惟原告95年度薪資所得僅475 元，有財政部臺北市國稅
        局之原告該年度綜合所得稅各類所得資料清單在卷可考
        （原處分卷第23頁），縱加計原告於95年11月16日至96
        年1 月3 日任職富利食品公司薪資所得3,810 元（見原
        處分卷第22頁），原告95年全年薪資所得仍低於19萬80
        元，並不符合「工作所得補助方案」中所定須高於95年
        基本工資乘以12個月總和（即19萬80元）之資格。又依
        卷附勞工保險被保險人投保資料表（明細）所載（原處
        分卷第25頁），原告以「行政院青年輔導委員會青年職
        業練中心」為投保單位投保勞工保險，其生效日期為96
        年11月1 日，退保日期為97年6 月26日；另原告以「富
        利食品公司三重三和外送分公司」為投保單位投保勞工
        保險，其生效日期為95年11月16日，退保日期為97年4
        月11日。是原告於97年1 月至6 月之投保事實，因97年
        6 月26日退保而中斷，其後又無另為投保以資接續，與
        「工作所得補助方案」規定須97年1 月至6 月連續參加
        勞工保險或就業保險之要件亦有未合。原告主張上開2
        單位投保日期加總後共計10個月又7 日，已達6 個月（
        180 天）云云，顯與資格要件所定須97年1 月至6 月「
        連續」參加勞工保險之規定不符，洵非可採。至於內政
        部報奉行政院97年8 月29日院臺內字第0970037667號函
        核定之「工作所得補助方案」雖未規定須連續參加保險
        ，而改以參加勞工保險累計日計算，然上開規定係屬第
        2 階段（98年4 月1 日至98年12月31日，以96年度綜合
        所得稅各類所得資料清單為認列標準）施行之規定，與
        本件爭訟之第1 階段資格規定無涉，原告主張內政部已
        將連續投保規定修正為不需連續投保云云，應係出於誤
        會，併此敘明。
      3.又原告95年全年薪資所得雖低於19萬80元，但若屬非自
        願失業者，依「工作所得補助方案」規定，尚非不得自
        行提出申請。惟原告提出富利食品公司於97年10月30日
        出具之2 份離職證明，其內容分別為「茲證明甲○○君
        ……自中華民國95年11月16日至96年1 月3 日止，任職
        於富利食品公司三重三和外送分公司，擔任計時外送員
        一職。」、「茲證明甲○○君……自中華民國95年11月
        16日起  任職於富利食品公司三重三和外送分公司，擔
        任計時外送員一職，期間因嚴重違反工作規則，服務至
        96年1 月3 日止。」（見本院卷第11、12頁），依上開
        所載，原告若係因嚴重違反工作規則而遭解職，核非屬
        非自願失業應無疑，然縱令原告非因違反工作規則而遭
        解職，其單純之離職事實，亦不足以證明原告離職係因
        公司關廠、遷廠、休業、解散、受破產宣告或業務性質
        變更有減少勞工之必要者等非自願失業原因所致，尚難
        認其符合非自願失業之要件，從而原告即不符合自行提
        出申請之要件。雖原告主張上開2 份離職證明，1 則未
        具理由，非合法證明，1 則所載不實（記載嚴重違反工
        作規則部分），業經該公司撤回該證明云云，惟原告就
        其主張富利食品公司將載有嚴重違反工作規則等語之離
        職證明撤回作廢部分，並未舉證以實其說，且縱令該證
        明書確已作廢，亦不影響本件之認定，原告上開主張，
        自非可採。
      4.基於以上所述，本件原告95年全年薪資未達19萬80元，
        依其所附離職證明，亦不足以證明原告符合非自願離職
        之要件，自不具「工作所得補助方案」所定全職工作者
        之資格，且原告97年1 月至6 月未連續參加勞工保險或
        就業保險，未能符合自行提出申請補助之資格，故被告
        以原告非屬「工作所得補助方案」之受補助對象而否准
        其申請，於法並無不合。
六、綜上所述，原告所訴各節，均非可採，原處分並無違誤，訴
    願決定遞予維持，亦無不合，原告徒執前詞，訴請撤銷，為
    無理由，應予駁回。又原告於行政訴訟補正狀內雖將確認其
    非自願性失業一併記載於訴之聲明內，惟原告係因其補助申
    請遭被告否准而提起本件訴訟，請求被告應准其申請，核其
    真意應係請求被告作成准其申請之處分，亦即本件訴訟目的
    在於請求被告作成准其申請之處分，此觀原告行政訴訟起狀
    訴之聲明之記載即明。至於原告是否非自願性失業，僅係訴
    訟之攻擊防禦方法，且屬事實認定，非屬確認訴訟所應確認
    之法律關係成立或不成立，此部分並經本院認定如前，原告
    將之載於聲明內應有誤會；另本件事證已臻明確，兩造其餘
    攻擊防禦方法均與本件判決結果不生影響，故不逐一論述，
    均併此敘明。
據上論結，本件原告之訴為無理由，依行政訴訟法第98條第1 項
前段，判決如主文。
中    華    民    國    99    年     3    月   15     日
                  臺北高等行政法院第五庭
                                      法  官  程  怡  怡
上為正本係照原本作成。
本件以訴訟事件所涉及之法律見解具有原則性者為限，始得於本
判決送達後20日內向本院提出上訴狀並表明上訴理由，如已於本
判決宣示後送達前提起上訴者，應於判決送達後20日內補具上訴
理由（均按他造人數附繕本），且經最高行政法院許可後方得上
訴。
中    華    民    國    99    年     3    月   17     日
                                      書記官  張  正  清


司法院資訊處製作；財團法人民間司法改革基金會備份。
